最　高　行　政　法　院　判　決
　　　　　　　　　　　　　　　94年度判字第00004號
上　訴　人　乙○○
　　　　　　丙○○
　　　　　　甲○○
　　　　　　丁○○
被 上訴 人　內政部
代　表　人　蘇嘉全
上列當事人間因農保事件，上訴人對於中華民國92年7月28日臺
北高等行政法院91年度簡字第1092號判決，提起上訴。本院判決
如下：
　　主  文
原判決廢棄，發回臺北高等行政法院。
　　理  由
一、上訴人在原審起訴意旨略以：上訴人之被繼承人洪桃係彰化
    縣埤頭鄉農會申報加入農民健康保險之被保險人，前因兩耳
    聽障，經勞工保險局（以下簡稱勞保局）審查符合農民健康
    保險殘廢給付標準表（以下簡稱殘廢給付標準表）第34項第
    11等級給付160日計新台幣（下同）54,400元。復因鼻咽癌
    ，經勞保局審查符合殘廢給付標準表第34項第11等級及第41
    項第7等級，合併升等按第6等級給付540日，扣除已領取第
    34 項第11等級給付160日，發給380日計129,200元有案。嗣
    因雙眼老年性白內障手術後，檢具秀傳紀念醫院出具之殘廢
    診斷書，向勞保局申請殘廢給付。經勞保局以90年11月2日
    90 保受字第6025259號函核定其殘廢程度符合殘廢給付標準
    表第18項第10等級，惟前因領取第34項第11等級及第41項第
    7 等級，合併升等為第6等級在案，重新審核應同時符合殘
    廢給付標準表第18項第10等級、第34項第11等級及第41項第
    7 級。依行為時農民健康保險條例第37條第3款規定，應按
    第6等級核給，其殘廢項目雖增加，但殘廢等級未提高，所
    請殘廢給付應不再發給。旋洪桃於91年5月8日死亡，由上訴
    人即洪桃之繼承人聲明承受，循序提起行政訴訟。主張被保
    險人第一次申請殘廢給付係聽力及咀嚼嚥下障礙，第二次則
    屬視力障害系列，分屬不同障害，係多重殘廢，應分別核付
    殘廢給付，不可扣除前殘廢之日數。為此請求判決將訴願決
    定及原處分均撤銷。被上訴人應給付上訴人新台幣74,800元
    ，即自民國90年11月3日起至給付日止，按年息百分之十計
    算之遲延利息。
二、被上訴人則以：本案被保險人所患雙眼老年性白內障、兩耳
    聽障、鼻咽癌等症，其審定成殘之日期雖有所差異，惟其身
    體遺存障害確係已同時存在。即因雙眼視障同時適合農民健
    康保險殘廢給付標準表第18項第10等級、兩耳聽障適合第34
    項第11等級、鼻咽癌適合第41項第7等級，勞保局爰核定所
    請殘廢給付應合併升等為第6等級，扣除前因兩耳聽障適合
    第34項第11等級、鼻咽癌適合第41項第7等級，經合併升等
    為第6等級並已領取之殘廢給付，此次因殘廢等級並未提高
    ，乃不再發給殘廢給付。雖該次僅針對雙眼視障申請殘廢給
    付，惟申請殘廢給付時，其身體同時遺存上項三種障害，勞
    保局核定所請殘廢給付不再發給，並無不合等語，資為抗辯
    。
三、原審駁回上訴人在原審之訴，無非以：按行為時農民健康保
    險條例第37條各款所稱，係指被保險人於申請殘廢給付時，
    其身體遺存適合殘廢給付標準表任何兩項目以上之障害，合
    併升等之適用並無須因同一事故造成者始可適用。此審諸農
    民健康保險條例第37條之立法精神，當被保險人於申請殘廢
    給付時，其身體同時遺存任何兩項目以上適合殘廢給付標準
    表之障害者，其原已局部殘廢部分，依殘廢給付標準表規定
    所核定之給付日數，應予扣除，否則倘農保被保險人如身體
    原已殘廢，再因疾病或傷害致其他部位又成殘者即排除適用
    農民健康保險條例第37條第9款規定，會發生相同障害事實
    之二被保險人，一為同時請領者按最高第一等級給與，一為
    分別請領者，則可超過第一等級，且不必扣除原領給付，顯
    非公平。是被保險人係同時成殘同時領取，分次成殘同時請
    領、同時成殘分次請領或分次成殘分次請領，均有上述原則
    之適用，始符公平原則。再者，農民健康保險條例第37 條
    各款分別審核殘廢給付之不同狀況之原則，其中第1款為單
    純一項之障害，第2款至第7款為二項以上之障害，第8款為
    身體原已局部殘廢而同一部位程度加重之障害，第9款為身
    體原已局部殘廢又因傷病致使程度加重而其他部位又成殘者
    。審諸第9款身體原已局部殘障又因傷病致使程度加重而其
    他部位又成殘者，應予扣除原已局部殘廢部分依殘障給付標
    準表規定之給付日數，本案被保險人身體原已局部成殘，再
    因傷病致使其他部位又殘廢，而原殘廢部位程度並未加重，
    依舉重明輕之法理，自應扣除原領取之殘廢給付。洪桃所患
    雙眼老年性白內障、兩耳聽障、鼻咽癌等症，其審定成殘之
    日期雖有差異，惟其身體遺存障害係同時存在，即同時適合
    殘廢給付標準表第18項第10等級、第34項第11等級、第41項
    第7等級，勞保局核定所請殘廢給付應合併升等為第6等級，
    扣除前經合併升等為第6等級並已領取之殘廢給付，因殘廢
    等級並未提高，乃不再發給殘廢給付，並無不合等由。為其
    判斷之基礎。固非無見。
四、惟查被告機關是否適格，係屬具有法律重要原則性之問題，
    本件簡易案件之上訴應予准許，合先明。按農民健康保險
    條例第4條第1項規定：「本保險由中央主管機關設立之中央
    社會保險局為保險人。在中央社會保險局未設立前，業務暫
    委託勞工保險局辦理，並為保險人。」並依勞工保險局組織
    條例第20條第1項規定，勞工保險局設受託業務處，全權辦
    理農民健康保險事項。是立法委託勞工保險局辦理農民健康
    保險，並授與農民健康保險之保險人地位。勞工保險局以保
    險人地位承辦農民健康保險，就有關農民健康保險事項所為
    之行政處分，自以勞工保險局為原處分機關，不服該局之處
    分，應向主管機關內政部提起訴願。此為本院最近一致之見
    解。本件上訴人起訴時所列之被告為勞工保險局，並無不合
    。已如上述，原審裁定命上訴人補正以非原處分機關之內政
    部為被告，而為實體上之判決，自有違誤。上訴意旨雖未就
    此指摘，惟被告機關是否無誤，行政法院應依職權查明，故
    仍應認上訴人之上訴為有理由。爰將原判決廢棄，且因原處
    分機關勞工保險局未在原審依法應訴，自有發回原法院重為
    審理之必要。又本件所列原處分機關既屬有誤而應廢棄，則
    關於實體上之事由自勿庸再予審酌，併此敘明。
據上論結，本件上訴為有理由，依行政訴訟法第256條第1項、第
260條第1項，判決如主文。
中    華    民    國    94    年    1     月   13     日
                  第一庭審判長法  官　黃　綠　星
                              法  官  陳  秀  美
                              法  官　蔡　進　田
                              法  官　黃　璽　君
                              法  官　廖　宏　明
以  上  正  本  證  明  與  原  本  無  異
中    華    民    國    94    年    1    月    14     日
　　　　　　　　　　　　　　　書記官　彭秀玲
